臺灣嘉義地方法院交通事件裁定　　　　100年度交聲字第688號
原處分機關　交通部公路總局嘉義區監理所
異　議　人　鐘永富
上列異議人即受處分人因違反道路交通管理處罰條例事件，對於
交通部公路總局嘉義區監理所民國100年6月3日所為之裁決（嘉
監義裁字第裁76-L00000000號），聲明異議，本院裁定如下：
    主  文
異議駁回。
    理  由
一、聲明異議意旨略為：異議人即受處分人鐘永富（下稱異議人
    ）於民國99年4 月8 日晚間6 時許酒後騎乘車牌號碼G7V-25
    6 號重型機車行經嘉義市○○○路702 號為警查獲，並經原
    處分機關於100 年6 月3 日以嘉監義裁字第裁76-L00000000
    號裁決書裁處罰鍰新臺幣（下同）45,000元；然同一酒駕事
    件，業經臺灣嘉義地方法院檢察署檢察官為緩起訴處分確定
    在案，緩起訴所定條件立悔過書並經履行完成，伊亦完成道
    路交通安全講習，期間並未再犯，並無前科，基於一罪不二
    罰之原則，且經濟狀況無力負擔罰鍰，爰聲明異議，請求法
    院撤銷原處分罰鍰部分並願以服勞動役替代等語。
二、按汽車駕駛人飲用酒類後其吐氣所含酒精濃度超過每公升0.
    25毫克以上者，不得駕車，道路交通安全規則第114 條第2
    款訂有明文。復按汽車駕駛人駕駛汽車經測試檢定酒精濃度
    超過規定標準者，處新臺幣15,000元以上60,000元以下罰鍰
    ，並當場移置保管該汽車及吊扣其駕駛執照1 年。汽車駕駛
    人，有駕駛汽車經測試檢定酒精濃度超過規定標準者之情形
    者，應接受道路交通安全講習。道路交通管理處罰條例第35
    條第1項第1款、第24條第1項第2款亦有明文規定。
三、復按：
（一）行政罰法第26條規定：「一行為同時觸犯刑事法律及違反
      行政法上義務規定者，依刑事法律處罰之。但其行為應處
      以其他種類行政罰或得沒入之物而未經法院宣告沒收者，
      亦得裁處之。前項行為如經不起訴處分或為無罪、免訴、
      不受理、不付審理之裁判確定者，得依違反行政法上義務
      規定裁處之。」即所謂一事不二罰原則，究其立法目的，
      無非以一行為同時觸犯刑事法律及違反行政法上義務規定
      時，由於刑罰與行政罰同屬不法行為之制裁，而刑罰之懲
      罰作用較強，依刑事法律處罰即足資警惕，實無一事二罰
      再處行政罰之必要，但罰鍰以外之沒入或其他種類行政罰
      ，因兼具維護公共秩序之作用，為達行政目的，行政機關
      仍得併予裁處。
（二）又檢察官依刑事訴訟法第253 條之2 第1 項第4 、5 款規
      定為緩起訴處分，命被告即受處分人（下稱受處分人）向
      公庫或指定之公益團體、地方自治團體支付一定金額，或
      向指定之政府團體、政府機構、行政法人、社區或其他符
      合公益目的之機構或團體提供義務勞務，受處分人係履行
      檢察官為緩起訴處分命令，此等命令名義上雖非刑罰，但
      仍為一種特殊之處遇措施，對受處分人名譽、心理、自由
      亦產生相當制約或生財產上之不利益，並產生未經裁判即
      生終局處理案件之實質效果，性質上已係實質的制裁，應
      可實質該當行政罰法第26條第1 項所指「依刑事法律」之
      處罰，若行政機關另依法行政裁罰，無異一罪二罰。況行
      政罰法第26條第2 項既未明文包含「緩起訴處分」之類型
      ，基於對於人民不利之規定，本不得任意擴張適用之原則
      ，自不宜逕認行政罰法第26條第2 項之規定，經緩起訴處
      分之情形亦有適用，始為允當。因此參酌行政罰法第26條
      立法意旨，違反行政法上義務之行為，若同時亦經檢察官
      另為緩起訴處分並課予實質之制裁時，行政機關應不得就
      同一行為，再為與刑罰相類罰鍰處分。
（三）惟若緩起訴處分僅係依刑事訴訟法第253 條之2 第1 項第
      2 款「立悔過書」，而單純命受處分人書立悔過書，使其
      知悉該行為不當及觸犯法律之效果，該項緩起訴處分之遵
      守事項，其目的僅係促使受處分人知所悔過，學習尊重法
      律規定，避免將來再犯致對自身及他人人身安全及社會秩
      序造成危害，屬於教化功能，非在對受處分人過去之違法
      行為予以制裁，且將知所悔過之意表現於外僅係犯後之態
      度審酌參考，與受裁罰與否實屬二事，況現行實務上緩起
      訴之立悔過書通常亦係命受處分人於預先擬定之悔過書例
      稿上簽名，與支付公益團體一定金額、或服一定時數之義
      務勞務實質上造成受處分人勞務之支出、財產上之不利益
      顯難等同視之。再如檢察官為緩起訴處分所附條件僅為支
      付公益團體一定金額，而未另命受處分人書立悔過書時，
      該支付金額若未逾行政裁罰之罰鍰金額，則受處分人仍需
      依道路交通管理處罰條例第35條第8 項之規定補繳不足最
      低罰鍰金額（例如依本案需裁罰最低罰鍰45,000元，而當
      緩起訴所附條件僅需繳交公益團體10,000元，則尚須補足
      35,000元；臺灣高等法院暨所屬法院98年法律座談會刑事
      類提案第24號意旨參照）遽認書立悔過書具實質懲罰作用
      ，反使書立悔過書，變相成為獎賞作用（受處分人得因此
      免受行政罰鍰），徒增實質上不公平，並架空原緩起訴處
      分附條件之運用。從而，該書立悔過書之條件，應認不具
      類似刑罰之懲罰作用較為妥適。
四、經查：異議人於99年4 月8 日晚間6 時許，飲酒後已不能安
    全駕駛動力交通工具，竟仍騎乘車牌號碼G7V-256 號重型機
    車，行經嘉義市○○○路702 號肇生交通事故，送醫後經抽
    血驗得其血液中酒精濃度為186mg/dl，換算成吐氣酒精濃度
    為每公升0.93毫克，異議人因前揭公共危險案件，經臺灣嘉
    義地方法院檢察署檢察官以99年度偵字第3800號為緩起訴處
    分，並令異議人書立悔過書（當庭於例稿上簽名履行），而
    上開緩起訴期間為1 年，業於100 年6 月1 日期滿，緩起訴
    未經撤銷而確定；又異議人因上揭酒駕案件經警舉發，原處
    分機關於100 年6 月3 日認異議人有「汽車駕駛人酒精濃度
    超過標準（0.55以上）」依道路交通管理處罰條例第35條第
    1 項第1 款、第24條（第1 項第2 款）規定，以嘉監義裁字
    第裁76-L00000000號裁決書裁處罰鍰45,000元，吊扣駕照（
    已於99年5 月10日吊扣）及應參加道路交通安全講習（已履
    行），異議人於收受上揭裁決書後之法定期間內之100  年6
    月3 日向本院提起異議聲明不服等情，業經本院調閱前開偵
    查卷宗核閱無誤，並有嘉義基督教醫院生化/ 藥物/ 激素檢
    查報告、上揭字號裁決書、舉發違反道路交通管理事件通知
    單、緩起訴處分書、悔過書及臺灣高等法院被告前案紀錄表
    在卷可稽，異議人就此亦不爭執（見聲明異議狀），上開事
    實，足堪認定。
五、綜上所述，本件異議人於前揭時、地酒後駕駛重型機車，同
    時觸犯刑事法律及違反行政法上義務規定，揆諸前揭說明，
    自應先依刑事法律處罰之。雖異議人經臺灣嘉義地方法院檢
    察署檢察官以99年度偵字第3800號為緩起訴處分後，已依檢
    察官之命令於悔過書例稿上簽名表示悔過，惟依上揭說明，
    立悔過書非係實質之裁罰，從而原處分機關以異議人駕駛汽
    車酒精濃度超過規定標準，再對其裁處罰鍰45,000元，即無
    違行政罰法第26條所揭之一事不二罰之原則。又道路交通管
    理處罰條例並無罰鍰可易服勞動服務之規定可資適用，另異
    議人所指已參加道路交通安全講習、事後未再犯並無前科、
    資力無從支付罰鍰等事項，皆非罰鍰部分不予處罰之正當事
    由，故本件異議為無理由，應予駁回。
據上論結，應依道路交通管理處罰條例第87條第2 項、道路交通
事件處理辦法第18條，裁定如主文。
中    華    民    國   100    年    6     月    10    日
                  交通法庭  法  官  梁淑美
上列正本證明與原本無異。
如不服本裁定，應於裁定送達後5日內向本院提出抗告狀（應附
繕本）。
中    華    民    國   100    年    6     月    10    日
                            書記官  林金福